最高法院刑事判決　　　　　　九十四年度台上字第五七六八號
　　上 訴 人　台灣高等法院檢察署檢察官
　　被　　告　甲○○
上列上訴人因被告傷害致人於死案件，不服台灣高等法院中華民
國九十一年十二月十三日第二審更審判決（九十一年度上更(一)字
第一八五號，起訴案號：台灣士林地方法院檢察署八十七年度偵
字第一一七五九號），提起上訴，本院判決如下：
    主  文
原判決撤銷，發回台灣高等法院。
    理  由
本件原判決係以公訴意旨略稱：被告甲○○為台北市○○○路○
段二九Ｏ巷七弄九號嘉慧安養中心之看護工，於民國八十七年十
二月二十三日十四時許，自外吃完午飯回到該安養中心後，借酒
裝瘋，大罵三字經，且基於傷害犯意，持該安養中心老人孫毓水
所有拐杖，毆打孫某，該中心看護工吳桂萍出面勸阻後，被告又
遷怒吳桂萍，亦出手予以毆打（此傷害部分未據告訴），吳桂萍
逃出該中心後，被告到處尋找吳女，且繼續以三字經破口漫罵，
該中心之安養老人黃李金鳳乃予勸告說：「少年仔，不要隨便用
三字經亂罵人」，被告聞言，心生不滿，乃基於傷害犯意，持黃
李金鳳房間內之塑膠杯，猛力毆打其頭部，致黃李金鳳蜘蛛膜下
腔出血，經該中心員工將其緊急送醫後，終於八十八年一月二十
五日傷重不治死亡，案經孫毓水、黃李金鳳訴請偵辦，因認被告
連續涉犯刑法第二百七十七條第二項前段之傷害致死罪嫌。經審
理結果，認為被告於案發當時已酒醉致心神喪失，行為應屬不罰
，因認第一審所為被告無罪之判決，為無不合，予以維持，駁回
檢察官在第二審之上訴。固非無見。
惟查：(一)、原判決理由係以被告與其安養中心同事及友人共五、
六人，於案發當天中午由該中心負責人林光祥請客吃飯，席間被
告有喝金門高梁酒；迄當日下午二時許返回該安養中心就大罵三
字經，接著打安養中心老人孫毓水、同事吳桂萍及打黃李金鳳等
人，於當日下午二時四十分經警察帶至蘭雅派出所，即因酒醉而
趴在派出所辦公桌上睡覺，直至下午六時許才清醒等情，已經證
人林光祥、孫毓水、黃李金鳳、吳桂萍、何靜怡（即何素蘭）與
警員余亦良於警詢及第一審供證屬實，因認被告辯稱案發當時伊
已酒醉，不記得所為何事等語，可以採信。佐以行政院國軍退除
役官兵輔導委員會台北榮民總醫院（下稱台北榮民總醫院）就被
告案發當時之精神狀況鑑定結果，亦認渠案發當時所為係在酒精
黑矇狀態下產生之失憶行為，對事務之判斷及內在自我行為之控
制有明顯之障礙，因認案發當時被告之精神狀態已達心神喪失程
度，而為對渠有利之認定。然觀諸林光祥於第一審調查時到庭結
證稱，案發當天中午連同伊與被告共五、六人一起吃飯，當時被
告有喝二、三分滿高粱酒加水，是隨意，並未乾杯，當天一瓶零
點七五公升高梁酒沒有喝完，另二瓶洋酒沒有開，且稱案發後伊
到派出所，有問被告手為何受傷，渠表示係被釘子勾傷，當時伊
要幫被告拿其私人物品，被告說要何小姐幫忙整理，要拿什麼東
西、錢，說的很清楚等語。而吳桂萍亦證稱案發當天中午一起吃
飯，被告喝高梁酒加冰塊、水，一杯八分滿，係免洗杯大小二百
西西，……被告雖有喝酒，但渠打伊打到黃李金鳳房間，跑的很
快，還將電話掛回去（意指當時吳女欲打電話報警，遭被告制止
），當時被告之神態說話很清楚等語。另證人即蘭雅派出所警員
林副任於第一審調查時復證稱被告去派出所時否認被害人係伊打
的，渠說話很清楚，脾氣蠻大，且不合作，說伊很累，要休息等
語（見一審卷第三十一、三十二頁、第三十四頁正、背面、第三
十五頁正、背面）。似徵被告於案發當時對外界事務之知覺理會
及辨識其行為之能力，尚非不能或欠缺而未至完全喪失程度。是
原判決理由謂被告於案發當時已然酒醉，迨至派出所時即因酒醉
而趴在辦公桌上睡覺，要與所引上開證人之供證不盡相符，而有
證據上理由矛盾之違法。(二)、台北榮民總醫院之精神狀況鑑定書
其中第八項，就事發前、後及案發當時之精神狀態欄內，係以被
告口述謂渠於案發當天中午與安養中心負責人及另二位女看護工
一起吃飯，並喝酒，四人共飲三瓶高梁酒，被告之前未曾飲用高
梁酒，當天自己飲用若干已不記得，餐後記憶一片空白，人清醒
後已在警局等語，渠於警詢、偵查及第一審訊問時，對犯案過程
均陳述一致，表示不記得發生何事，亦無印象曾攻擊被害人，另
根據安養中心其他員工之描述，謂被告於案發當日中午餐畢，與
另兩位同事於下午二時許搭計程車返回安養中心，於途中即一直
罵三字經，臉色怪怪的，回到安養中心不久，就發現渠以拐杖打
孫毓水及持塑膠杯毆打黃李金鳳，事發後被送往警局，依當天詢
問筆錄員警在法院陳稱被告到警局就一直趴在桌上睡覺，至當晚
七時始清醒製作筆錄等情，資為其鑑定被告案發當時精神狀況之
綜合判斷依據之一（見一審卷第七十八頁至第八十一頁）。然所
憑判斷被告之口述，謂渠案發當天中午係四人共喝三瓶高粱酒乙
節，證諸林光祥、吳桂萍上開供證，已然不符，似徵被告於鑑定
時就渠案發前飲用高梁酒之量，不無故意誇大，以企圖影響鑑定
人員之判斷。且被告於警詢就案發經過，或否認有毆打孫毓水，
辯稱只與孫某推扯及否認於吳桂萍擬打電話報警時曾搶走電話掛
上，並予毆打，卻又坦認伊手上之傷係與吳女拉扯時，碰到門上
釘子所造成，嗣於偵查中則坦認確有毆打黃李金鳳等人，且稱係
孫毓水對伊說話，伊聽不出對方說什麼，就生氣揮手過去打到，
並非故意等語，並非一概以「酒醉不復記憶」為辯甚明（見偵卷
第七頁正、背面、第十七頁背面）。至上開鑑定書所謂安養中心
其他員工之供述，觀其載述之內容，乃係依據吳桂萍及警員余亦
良於第一審之證詞而來。其就吳桂萍、林光祥、林副任上開不利
被告之供證，均未引用，難認已予一併參酌。是該鑑定意見就被
告於案發前後及當時精神狀態判斷所引據之資料，既有上開不盡
不實情形，所得結論是否允洽？有無依刑事訴訟法第二百零七條
規定命繼續鑑定或另行鑑定之必要？即不無研酌之餘地。原審對
之未遑調查、審酌，乃遽採為無罪判決之論斷依據，已嫌速斷。
雖原審向台北榮民總醫院函詢上開鑑定意見是否已斟酌證人吳桂
萍、林光祥、何素蘭及林副任等人之供證時，該院函復稱已斟酌
證人之證言，且稱倘被告所言屬實，則鑑定結果並無不同等語（
見原審更(一)卷第十二頁、第四十七頁），然此與該鑑定書所引用
證人之供述對照觀之，不無出入，已如前述，況被告於鑑定時所
稱案發當天中午係四人共飲三瓶高粱酒之語，與林光祥所供不符
，渠於第一審辯稱伊因酒醉對案發經過已不復記憶等語，亦與渠
警詢及偵查中所供不符，其真實性堪疑，依上開復函，此於鑑定
結果是否有所影響？亦待釐清，基於公平正義之維護，應有進一
步調查必要。原審未深入探查明白，遽為被告無罪之判決，其證
據調查職責仍嫌未盡。是檢察官上訴意旨，執以指摘原判決違背
法令，尚非全無理由，應認原判決仍有撤銷發回更審之原因。被
告被訴涉嫌傷害孫毓水部分，雖係不得上訴第三審之案件，基於
審判不可分之原則，應併予發回。
據上論結，應依刑事訴訟法第三百九十七條、第四百零一條，判
決如主文。
中　　華　　民　　國　九十四　年　　十　　月　 二十 　日
                      最高法院刑事第九庭
                          審判長法官  張　淳　淙
                                法官  張　春　福
                                法官  呂　丹　玉
                                法官  洪　昌　宏
                                法官  蔡　彩　貞
      本件正本證明與原本無異
                                      書  記  官
中　　華　　民　　國　九十四　年　 十一 　月　　一　　日
                                                      Ｑ
